【裁判字號】    97,訴,109
【裁判日期】    971003
【裁判案由】    損害賠償
【裁判全文】
臺灣桃園地方法院民事判決               97年度訴字第109號
原      告  丁○○
訴訟代理人  張清浩律師
被      告  喜泰旅行社股份有限公司
法定代理人  己○○
訴訟代理人  吳東霖律師
被      告  東南旅行社股份有限公司
法定代理人  庚○○
訴訟代理人  辛○○
被      告  新台旅行社股份有限公司
法定代理人  丙○○
訴訟代理人  戊○○
被      告  乙○○
            甲○○
上列當事人間請求損害賠償事件，於民國97年9 月5 日言詞辯論
終結，本院判決如下：
    主      文
原告之訴及其假執行之聲請均駁回。
訴訟費用由原告負擔。
    事實及理由
一、本件被告乙○○經合法通知，無正當理由，未於最後言詞辯
    論期日到場，核無民事訴訟法第386 條所列各款情形，爰依
    原告聲請，由其一造辯論而為判決。
二、原告主張：(一)被告乙○○於民國95年5 月5 日偽造原告之簽
    名，以信用卡持卡人授權書向被告喜泰旅行社股份有限公司
    （下稱喜泰公司）中壢分公司刷卡購買2 筆金額分別為新台
    幣（下同）228,990 元、272,340 元，合計501,330 元之機
    票，被告喜泰公司之受僱人即被告甲○○明知原告未當場簽
    名，仍與被告乙○○完成交易，致使原告遭受銀行催討501,
    330 元之損失，被告乙○○、甲○○應負共同侵權責任，另
    被告甲○○受僱於被告喜泰公司，被告喜泰公司應與被告甲
    ○○連帶負賠償責任，縱令被告甲○○並非被告喜泰公司之
    受僱人，被告甲○○未與原告確認該授權書上簽名之真實性
    ，即將該授權書傳真予被告喜泰公司，亦有過失，而被告喜
    泰公司傳真原告所提信用卡持卡人授權書予信用卡收單銀行
    請款，負有檢查該授權書是否真正，並保留該授權書原本，
    防阻持偽造信用卡或冒用他人信用卡消費之義務，以維護交
    易安全，被告喜泰公司自承未保留該授權書原本，僅憑被告
    乙○○委託被告甲○○交付之信用卡持卡人授權書影本，即
    向銀行請款，應就因而造成原告之損失，負侵權行為損害賠
    償責任，爰依民法第184 條第1 項前段、後段、第185 條、
    第188 條第1 項規定，請求被告乙○○、甲○○、喜泰公司
    連帶賠償501,330 元。(二)被告乙○○向原告稱有便宜機票購
    買，原告因而於95年5 月間，委託被告乙○○向被告東南旅
    行社股份有限公司（下稱東南公司）中壢分公司訂購38張臺
    灣至香港來回機票，同時簽署信用卡持卡人授權書，刷卡支
    付76,000元機票費；復於95年6 月間，委託被告乙○○向被
    告新台旅行社股份有限公司（下稱新台公司）桃園分公司訂
    購50張臺灣至香港再至上海來回機票，同時簽署信用卡持卡
    人授權書，刷卡支付3 筆金額分別為85,000元、40,000元、
    115,000 元，合計240,000 元機票費。惟被告東南公司、新
    台公司迄未交付上開機票予原告，竟未經原告同意將上開機
    票交付予被告乙○○，爰以起訴狀催告被告東南公司、新台
    公司限期10日交付前開機票，被告東南公司、新台公司仍不
    履行，遂以97年2 月27日準備書狀解除契約，爰依民法第25
    9 條第1 款規定，請求被告東南公司、新台公司返還價金。
    又被告乙○○既受原告委託購買機票，依民法第541 條第1
    項規定，應將機票交付原告，若被告乙○○取消與被告東南
    公司交易而自該公司受領退款，亦應將退款返還原告，被告
    乙○○擅自取走機票而未交付原告，亦未交付退款，竟據為
    己有，侵害原告金錢上之權利，爰依民法第184 條第1 項規
    定，請求賠償損害，被告乙○○與被告東南公司就上開76,0
    00元部分，被告乙○○與被告新台公司就上開240,000 元部
    分，應負不真正連帶債務之給付責任。(三)並為訴之聲明：(1)
    被告乙○○、甲○○、喜泰公司應連帶給付原告501,330 元
    及自起訴狀繕本送達翌日起至清償日止，按年息5%計算之利
    息。(2)被告東南公司、乙○○應給付原告76,000元，及均自
    起訴狀繕本送達翌日起至清償日止，按年息5%計算之利息；
    如其一被告給付，其餘被告就已給付範圍內同免給付義務。
    (3)被告新台公司、乙○○應各給付原告24 0,000元及均自起
    訴狀繕本送達翌日起至清償日止，按年息5%計算之利息；如
    其一被告給付，其餘被告就已給付範圍內同免給付義務。(4)
    願供擔保請准宣告假執行。
三、被告喜泰公司以：被告甲○○係被告乙○○之業務員，並非
    被告喜泰公司之受僱人，原告簽立信用卡持卡人授權書委託
    被告乙○○於95年5 月5 日向被告喜泰公司網路刷卡訂購機
    票，原告於鈞院95年度訴字第1669號（下稱另案）訴請被告
    喜泰公司返還價金等事件，自承以信用卡持卡人授權書交予
    被告乙○○委託購買機票，被告乙○○不將機票交付原告，
    原告於95年5 月底撤銷其對被告乙○○之信用卡授權行為，
    且該信用卡持卡人授權書上持卡人簽名及住址所載字跡，與
    原告寄發另案準備書狀繕本予被告喜泰公司信封上寄件人姓
    名及住址所載筆跡相同，顯非偽造，被告喜泰公司已將機票
    交付被告乙○○轉交原告，原告於繳款期限內分別收受華僑
    銀行及荷蘭銀行之繳款通知而未異議，復於95年5 、6 月間
    先後委託被告乙○○向被告東南公司中壢分公司、新台公司
    桃園分公司刷卡訂購機票，益徵被告乙○○於95年5 月5 日
    代原告向被告喜泰公司刷卡訂購機票確係依原告授權所為，
    並無侵權行為，否則被告乙○○豈能一再以原告之信用卡持
    卡人授權書代為刷卡購票，又依旅行業慣例刷卡僅須傳真該
    授權書，被告喜泰公司未保留該授權書影本，被告喜泰公司
    接受信用卡授權書刷卡交易，不負向信用卡持卡人本人確認
    是否授權之義務，並無違背郵購簽帳應注意事項。另原告以
    相同方式委託被告乙○○向被告東南公司、新台公司代購機
    票，退步言之，縱令原告未委託被告乙○○向被告喜泰公司
    代購機票，依民法第169 條規定，原告亦應負表見代理之授
    權人責任等語資為抗辯，並為答辯聲明：駁回原告之訴及其
    假執行之聲請，如受不利判決，願供擔保請准免為假執行。
四、被告東南旅行社公司以：被告乙○○於95年5 月29日11時48
    分許，傳真信用卡持卡人授權書予被告東南公司中壢分公司
    ，惟該分公司已於同日下午將上開76,000元連同其他款項計
    510,000 元，從安泰商業銀行中壢分行匯還予被告乙○○設
    於彰化商業銀行樹林分行第00000000000000號帳戶，上開76
    ,000元刷卡購買機票契約僅存在於被告東南公司與被告乙○
    ○間，原告與被告東南公司並未成立買賣契約，自無解約回
    復原狀可言，且被告東南公司與被告乙○○間機票之交易已
    解除，被告東南公司已返還價金予被告乙○○，並未向航空
    公司訂購機位，無從開立機票，自始即無機票所有權之爭議
    等語資為抗辯，並為答辯聲明：駁回原告之訴，如受不利判
    決，願供擔保請准免為假執行。
五、被告新台公司以：被告乙○○曾經由被告甲○○向被告新台
    公司訂購機票，並持原告簽署之信用卡授權書3 張交付被告
    新台公司以信用卡付款方式給付機票款，被告乙○○或被告
    甲○○並非以其為原告代理人而與被告新台公司接洽購買，
    原告與被告新台公司間並無任何買賣契約。被告乙○○透過
    訴外人嘉聯國際旅行社有限公司（下稱嘉聯公司）訂位系統
    向被告新台公司桃園分公司購買機票，初期時以第三人支票
    、信用卡、現金付款正常，後期時被告乙○○向被告新台公
    司桃園分公司購買機票未付款共計4,306,937 元，被告新台
    公司桃園分公司已依約將機票交付被告乙○○，無債務不履
    行情事。原告於鈞院95年度桃簡他調字第389 號返還價金事
    件，承認其與被告乙○○是借貸關係而非委託購買機票，原
    告以現金及信用卡額度3,000,000 元借予被告乙○○週轉，
    從中賺取利息，經調解委員調解後撤回起訴，不應再次請求
    。又信用卡持卡人現場刷卡簽名須確認其本人，其他以傳真
    、網路方式刷卡無須確認本人有無授權等語資為抗辯，並為
    答辯聲明：駁回原告之訴，如受不利判決，願供擔保請准免
    為假執行。
六、被告乙○○未於最後言詞辯論期日到場，據其於前期日到庭
    陳述以：關於95年5 月15日信用卡持卡人授權書係原告於被
    告乙○○家中親簽，被告乙○○並未偽造原告簽名，與原告
    間亦無機票買賣行為，本件係被告乙○○向原告借貸，原告
    部分以現金借與被告乙○○，部分以刷卡買機票予被告乙○
    ○，被告乙○○再將機票轉賣，被告喜泰公司、東南亞公司
    、新台公司與原告均不認識，僅因被告乙○○與原告間金錢
    借貸而牽涉。被告乙○○向原告刷卡借501,330 元部分，利
    息為50,000元，並未約定還款期限，原告事後向被告喜泰公
    司要求退刷時曾向該公司職員即訴外人鄭曉蕾稱與被告乙○
    ○為借貸等語資為抗辯，並為答辯聲明：駁回原告之訴及其
    假執行之聲請。
七、被告甲○○以：被告乙○○為代客購買機票，自94年11月起
    委託被告甲○○代為訂位開票，經由被告甲○○靠行之訴外
    人嘉聯公司訂位系統向被告東南公司中壢分公司、新竹分公
    司、被告喜泰公司中壢分公司、被告新台公司桃園分公司訂
    位，機票款原係由被告乙○○以現金、開立支票或請其客戶
    匯款予被告甲○○，被告甲○○扣除合理利潤後交付旅行社
    ，後於95年7 月間起因客戶需求，或由被告乙○○傳真其客
    戶之信用卡授權書予被告甲○○輾轉傳真予旅行社，或由被
    告乙○○逕與旅行社連絡刷卡，詎嗣後竟發生部分持卡人要
    求退刷，且被告乙○○交付支票跳票，始發現被告乙○○以
    低於成本價對外大量販賣機票套現。被告甲○○並非被告喜
    泰公司之受僱人，僅係仲介被告乙○○向旅行社訂位及購票
    ，被告甲○○受被告乙○○委託而代其客戶傳真信用卡持卡
    人授權書予旅行社刷卡購買機票，未曾接觸其客戶，無從知
    悉該授權書內容是否偽造，原告就其主張被告甲○○「明知
    」該授權書為偽造而構成侵權行為之事實，應負舉證之責。
    原告所提信用卡授權書卡號為不同銀行，足證被告乙○○所
    提供授權書上資料來自原告本人提供，又原告未證明已支付
    該信用卡款項，難認實際受有損害，且信用卡約定書記載信
    用卡卡號、有效日期等資訊均為持卡人應秘密之內容，原告
    任意透露予被告乙○○，若造成損害，乃屬與有過失，依民
    法第217 條應減輕賠償金額或免除之等語資為抗辯，並為答
    辯聲明：駁回原告之訴及其假執行之聲請，如受不利判決，
    願供擔保請准免予假執行。
八、兩造不爭執之事實：
  (一)被告乙○○於95年5 月5 日持原告名義之信用卡持卡人授權
    書委託被告甲○○向被告喜泰公司中壢分公司刷卡購買2 筆
    金額分別為228,990 元、272,340 元，合計501,330 元之機
    票，並完成前開刷卡交易，機票亦已交付被告乙○○，有信
    用卡持卡人授權書影本及信用卡消費明細表影本附卷可稽（
    見本院卷第6 頁至第9頁）。
  (二)原告於95年5 月間簽署信用卡持卡人授權書予被告乙○○向
    被告東南公司中壢分公司刷卡支付76,000元機票費用，後本
    件交易取消，被告東南公司中壢分公司業將上開76,000元返
    還予被告乙○○，有信用卡消費明細表影本、匯款委託書影
    本及會計傳票影本附卷可稽（見本院卷第10頁、第40頁）。
  (三)原告於95年6 月間簽署信用卡持卡人授權書予被告乙○○向
    被告新台公司桃園分公司刷卡支付3 筆金額分別為85,000元
    、40,000元、115,000 元，合計240,000 元機票費用，後被
    告新台公司桃園分公司業將上開機票交付予被告乙○○，有
    信用卡消費明細表影本附卷可稽（見本院卷第10頁至第11頁
    ）。
  (四)被告甲○○並非被告喜泰公司之受僱人，並有勞工保險局97
    年4 月3 日保承資字第09710105260 號函在卷可參（見本院
    卷第66頁、第101 頁）。
九、兩造各以前揭情詞主張及抗辯，是本件爭點厥為：(一)被告乙
    ○○於95年5 月5 日所持原告名義之信用卡持卡人授權書向
    被告甲○○、喜泰公司中壢分公司完成購買機票刷卡交易，
    該原告名義之信用卡持卡人授權書是否出於偽造？被告甲○
    ○、被告喜泰公司完成前開刷卡交易有無故意過失不法侵害
    原告權利或故意以背於善良風俗之方法加損害原告？若被告
    乙○○未受原告授權，原告是否應負表見代理之授權人責任
    ？(二)原告與被告東南公司中壢分公司、被告新台公司桃園分
    公司間有無成立買賣機票契約？或該買賣契約僅存在於被告
    乙○○與被告東南公司中壢分公司、被告新台公司桃園分公
    司間？(三)被告乙○○就其持原告名義之信用卡持卡人授權書
    向被告東南公司中壢分公司刷卡支付76,000元機票費用，向
    被告新台公司桃園分公司刷卡支付240,000 元機票費用，後
    領得被告東南公司刷退76,000元及取走被告新台公司所交付
    機票，對於原告應否負擔侵權行為損害賠償責任？茲分別論
    斷如後：
  (一)查被告乙○○陳稱：伊與原告間係借貸關係，部分款項係以
    刷卡買機票後再轉賣取得，95年5 月5 日信用卡持卡人授權
    書（即關於被告喜泰公司刷卡購買機票部分）是原告親簽等
    語，原告當庭亦自承與被告乙○○間有5,000,000 餘元之借
    貸關係，而原告於另案起訴請求被告喜泰公司返還價金，其
    96年3 月23日提出書狀記載：「原告委託證人乙○○向被告
    （即被告喜泰公司）購買機票，原告於95年5 月底取消該買
    賣，但乙○○以該原告所委託之信用卡持卡人授權書交予被
    告並予以刷卡501,330 元…」字樣，業據本院調閱前開卷宗
    核閱確實（見另案卷第51頁），並有該該書狀影本附卷可稽
    （見本院卷第29頁），且原告係以其申辦華僑銀行信用卡刷
    卡支付272,340 元，以其申辦慶豐銀行信用卡刷卡支付228,
    990 元，有前開信用卡消費明細表影本附卷可稽（見本院卷
    第8 頁至第9 頁），而慶豐銀行對於原告提起請求給付信用
    卡帳款事件，經臺灣板橋地方法院板橋簡易庭96年度板簡字
    第11382 號民事簡易判決慶豐銀行勝訴，依該判決書記載：
    原告就前開95年5 月5 日刷卡消費帳款，已於95年6 月收到
    帳單並自行繳納最低應繳至95年12月，期間未對該筆帳款或
    簽帳單表示疑義，直至96年1 月16日方告知慶豐銀行該筆消
    費係遭他人冒用，並無其本人簽名，有該判決書影本附卷可
    按（見本院卷第104 頁至第106 頁），另就華僑銀行信用卡
    刷卡支付272,340 元部分，原告並未主張及證明曾向華僑銀
    行主張係遭盜刷，參以前揭刷卡數額並非少數，原告若遭被
    告乙○○偽造其名義之信用卡持卡人授權書盜刷信用卡，收
    受發卡銀行帳單時，焉得不立即提出異議，反而自行繳納最
    低應繳帳款？原告主張係遭盜刷云云，顯然悖離常情，應認
    原告確有委託授權被告乙○○持其名義之信用卡持卡人授權
    書向被告喜泰公司中壢分公司刷卡購買金額501,330 元之機
    票，原告既有委託授權被告乙○○刷卡消費，依其與發卡銀
    行間申辦信用卡約定，原告即應擔負該信用卡消費債務，被
    告乙○○自無何該當侵權行為之可言。原告陳明被告甲○○
    並非被告喜泰公司之受僱人，僅係受被告乙○○委託代為訂
    位開票，則被告甲○○毋庸負侵權行為損害賠償責任等語（
    見本院卷第101 頁），則原告對於被告甲○○之請求自為無
    理由。被告喜泰公司接受原告委託之被告乙○○持其信用卡
    持卡人授權書刷卡消費，難認有何故意以背於善良風俗之方
    法加損害於他人。又依卷附聯合信用卡處理中心郵購簽帳特
    別約定事項，信用卡特約商店僅需製作特定格式之郵購訂單
    （包括：卡別、卡號、有效期限、持卡人簽名、身分證號碼
    、地址等），並利用聯合信用卡處理中心電話電腦語音自動
    查詢系統，確實核對停用掛失卡號，並檢核是否超逾卡片有
    效期限，凡簽帳金額超逾本特別約定事項第8 條約定之限額
    （含）者，均應向聯合信用卡處理中心或發卡機構報備，並
    索取授權碼（見本院卷第136 頁）。依此被告喜泰公司接受
    網路刷卡交易，並不負有查核簽名真正或更向信用卡持有人
    本人確認授權之義務，原告主張被告喜泰公司負有前開查核
    確認義務云云，並未舉證以實其說，竟以被告喜泰公司違反
    前開查核確認義務，為有過失侵害原告權利云云，亦屬無據
    。
  (二)按「當事人主張有利於己之事實者，就其事實有舉證之責任
    。」，民事訴訟法第277 條前段定有明文。本件原告主張其
    委託被告乙○○向被告東南公司中壢分公司訂購38張臺灣至
    香港來回機票已刷卡支付76,000元機票費，向被告新台公司
    桃園分公司訂購50張臺灣至香港再至上海來回機票已刷卡支
    付240,000 元機票費，關於機票之買賣契約係存在於原告與
    被告東南公司、被告新台公司之事實，為被告東南公司、被
    告新台公司所否認，原告就此有利之事實自應負舉證責任。
    查依被告乙○○所陳，係因與原告間係借貸關係，持原告信
    用卡刷卡購買機票後再轉賣取得借款，原告與被告東南公司
    、被告新台公司均不相識等語，不能證明被告乙○○係以原
    告或其代理人名義向被告東南公司、被告新台公司購買機票
    。另信用卡係現代付款工具之一種，持卡人持信用卡至特約
    商店簽帳消費，經特約商店接受者，其等間固直接成立買賣
    、勞務或其他契約關係。此於一般交易情形，固屬常情，惟
    並非必然。蓋現代商業交易履行過程中，由交易雙方當事人
    親自履行其債務（例如買賣關係之出賣人交付買賣標的物及
    買受人支付價金），固為常情，惟經由第三人代為履行其等
    債務，例如：出賣人指示其供應商直接出貨予買受人代其履
    行交付買賣標的物之債務；又如買受人交付他人簽發之票據
    或指示其第三人支付價金以代清償，此種情形即屬民法第31
    1 條、第312 條之「第三人清償」，亦屬常見；甚至契約當
    事人可以約定由第三人對於他方為給付（民法第268 條「第
    三人負擔契約」）或向第三人為給付（同法第269 條「利益
    第三人契約」）。是契約當事人，與該契約約定給付之給付
    者或受給付者之關係並非當然一致。本件被告乙○○受原告
    委託持原告簽署之信用卡持卡人授權書向被告東南公司、被
    告新台公司購買機票，亦難遽而推論該買賣契約存在於原告
    與被告東南公司、被告新台公司。此外，原告不能舉證以實
    其說，無從認定其前開主張之事實為真正，被告東南公司、
    被告新台公司抗辯與原告間並無買賣關係，則屬可取。原告
    主張解除與被告東南公司、被告新台公司間買賣契約，請求
    回復原狀返還價金云云，殊無足採。
  (三)再按「因故意或過失，不法侵害他人之權利者，負損害賠償
    責任。故意以背於善良風俗之方法，加損害於他人者亦同。
    」，民法第184 條第1 項定有明文。又侵權行為，即不法侵
    害他人權利之行為，屬於所謂違法行為之一種，債務不履行
    為債務人侵害債權之行為，性質上雖亦屬侵權行為，但法律
    另有關於債務不履行之規定，故關於侵權行為之規定，於債
    務不履行不適用之（最高法院43年台上字第752 號判例、95
    年度台上字第2674號判決參照）。原告主張被告乙○○受其
    委託向被告東南公司中壢分公司訂購38張臺灣至香港來回機
    票已刷卡支付76,000元機票費，後取消交易，並未將該76,0
    00元退還原告，另被告乙○○受其委託向被告新台公司桃園
    分公司訂購50張臺灣至香港再至上海來回機票已刷卡支付24
    0,000 元機票費，被告乙○○亦未交付該機票等語，被告乙
    ○○則抗辯與原告間係金錢借貸關係等語，雙方固就其間債
    權債務關係各執一詞，然原告與被告乙○○間既定有委任契
    約或金錢借貸契約，揆之前揭判例意旨，就前揭被告乙○○
    債務不履行部分，即無適用侵權行為法則之餘地，是原告依
    此主張被告乙○○應負侵權行為損害賠償責任云云，亦為無
    理由。
十、綜上所述，原告主張並非可採，被告抗辯則屬可取。從而，
    原告依民法第184 條第1 項前段、後段、第185 條、第188
    條第1 項規定，請求被告乙○○、甲○○、喜泰公司連帶給
    付501,330 元；依民法第259 條第1 款規定，請求被告東南
    旅行社公司給付76,000元、被告新台公司給付240,000 元；
    依民法第184 條第1 項前段、後段規定，請求被告乙○○給
    付76,000元、240,000 元並均加計法定遲延利息，被告東南
    公司、乙○○就上開76,000元部分，被告新台公司、乙○○
    就上開240,000 元部分，應負不真正連帶債務給付責任云云
    ，為無理由，應予駁回；其假執行之聲請，亦因失所附麗，
    應併予駁回。
十一、本件事證已臻明確，兩造其餘攻擊防禦方法及所提證據，
      核與判決無影響，毋庸一一論列，併此敘明。
十二、據上論結，本件原告之訴為無理由，依民事訴訟法第78條
      、第385 條第1 項前段，判決如主文。
中    華    民    國    97    年    10    月    3     日
                  民事第三庭    法  官  熊祥雲
以上正本係照原本作成
如對本判決上訴，須於判決送達後20日內向本院提出上訴狀
中    華    民    國    97    年    10    月    3     日
                                書記官  陳鳳怡


司法院資訊處製作；財團法人民間司法改革基金會備份。
